【裁判字號】    95,重上更(三),44
【裁判日期】    950921
【裁判案由】    妨害投票
【裁判全文】
臺灣高等法院高雄分院刑事判決    95年度重上更(三)字第44號
上  訴  人
即  被  告  甲○○
選任辯護人  鄭國安律師
            吳麗珠律師
            許瑜容律師
上列上訴人因被告妨害投票案件，不服臺灣澎湖地方法院91年度
訴字第28號中華民國92年5 月6 日第一審判決（起訴案號：臺灣
澎湖地方法院檢察署91年度偵字第222 號），提起上訴，本院判
決後，經最高法院第3 次發回更審，本院判決如下：
    主  文
原判決關於甲○○部分撤銷。
甲○○共同以非法之方法，使投票發生不正確之結果，處有期徒
刑陸月，如易科罰金，以參佰元折算壹日，褫奪公權貳年。
    事  實
一、甲○○係澎湖縣望安鄉第13屆鄉長，欲參選第14屆即於民國
    （以下同）91年1 月26日投票之該鄉鄉長，為能擊敗另1 參
    選人乙○○以求連任，竟與其子許峻銘及無實際遷徙住居所
    之意之親戚許利雄、許陳阿珠、呂小萍、呂彩美、呂小蘭、
    胡東河、許靜嫻、許陳春玉、許美香、許明仁、許素美、許
    義富、許明揚、林玉華、許振興、許秋萍、許淑君、許德忠
    、陳慶昌等親人19人（均已判刑確定），共同基於以非法方
    法，使投票發生不正確結果之犯意聯絡，而以虛報遷出、遷
    入戶籍之方式非法取得上開鄉長選舉之投票權，即推由其子
    許峻銘（已判刑確定）取得前述親戚之國民身分證、印章、
    戶口名簿等辦理戶籍遷出、遷入所需之證件後，囑由不知情
    之鄉公所臨時僱員許淑芬擔任戶籍遷移之受委託人，向望安
    鄉戶政事務所辦理上開呂小萍等19人戶籍遷出遷入登記，分
    別於90年8 月28日，同年9 月11日向望安鄉戶政事務所虛報
    遷出原地址，改遷入００縣００鄉００村０鄰00號甲○○舊
    宅，惟許利雄、許陳阿珠及呂小萍、呂彩美、呂小蘭、胡東
    河、許靜嫻、許美香、許明仁、許素美、許義富、許明揚、
    林玉華、許振興、許秋萍、許淑君、許德忠、陳慶昌等19人
    則均未實際至該遷入之地址居住，彼等均藉此非法方法取得
    投票權，並於上開選舉投票日分別前往望安鄉各投、開票所
    投票，以此俗稱「幽靈人口」之非法方法，使上開鄉長選舉
    之投票發生不正確之結果（其虛報戶籍之受委託人、委託人
    、遷入日期、身分證統一編號及遷出遷入地址均詳如附表一
    所示）。
二、案經乙○○告發、澎湖縣調查站移送及澎湖縣警察局望安分
    局移送台灣澎湖地方法院檢察署檢察官偵查起訴。
    理  由
一、訊之上訴人即被告甲○○矢口否認有本件犯行，辯稱：附表
    一所示呂小萍等19人均係自己主動將戶籍遷入００縣００鄉
    ００村０鄰00號，伊並不知情，亦未幫忙辦理戶籍遷移等語
二、惟查：
（一）証人許利雄、許陳阿珠、呂小萍、呂彩美、呂小蘭、許陳
      春玉、林玉華、許淑君、許美香、許德忠、胡東河、許靜
      嫻、許明仁、許素美、許義富、許明揚、許振興、陳慶昌
      、許秋萍等人對於其等均非屬望安鄉居民，且無實際遷徙
      住居所之意，係為投票目的，虛報戶籍遷出原址，改遷入
      上開００鄉００村０鄰00號，但實際未在該遷入之址居住
      ，藉此取得投票權後，始於選舉當日分別前往望安鄉各投
      、開票所投票之妨害投票結果正確之事實，業据各該証人
      於偵、審中均坦承不諱，並有渠等辦理遷移戶籍之遷入戶
      籍登記申請書、戶籍謄本、委託書、澎湖縣警察局望安分
      局因查察有無實際居住事實而製作之戶卡片、戶口查察通
      報單、望安鄉戶政事務所寄發之戶籍登記催告書及澎湖縣
      選舉委員會製作之臺灣省澎湖縣第15屆議員暨第14屆鄉長
      選舉選舉人名冊影本等件附卷可稽，足見前開証人均屬俗
      稱之「幽靈人口」，以虛報遷出、遷入戶籍之方式假造投
      票權，並已使投票發生不正確之結果。
（二）００鄉００村00號房屋係被告甲○○之2 層樓故居，除原
      設籍該址之甲○○、許金喜、許靜妮、許峻銘4 人外，自
      90 年7月4 日起至同年9 月6 日止，復陸續遷入０００、
     ０００ 、陳慶昌、０００、０００、００００、０００、
      ０００、０００、呂小萍、呂彩美、呂小蘭、胡東河、許
      靜嫻、許利雄、許陳春玉、許美香、許明仁、許素美、０
      ００、０００、許義富、許陳阿珠、許明揚、林玉華、許
      振興、０００、０００、０００、許秋萍、許淑君、許德
      忠、０００、０００、０００等35人，此有該址戶籍資料
      5 冊在卷可查（含未成年人及無妨害投票犯行者，見90年
      度他字第99號偵查卷宗第2 宗第179 頁至第244 頁戶籍謄
      本等資料），惟該００鄉００村00號甲○○之2 層樓故居
      ，早遭颱風吹毀，僅存地面1 層樓可供居住使用，此經檢
      察官指揮警、調人員勘查屬實，製有查證報告1 紙及拍攝
      房屋現況之照片數幀在卷可稽（見90年度他字第99號偵查
      卷宗第1 宗第125 頁至第127 頁），以該房屋狀況顯然無
      法供遷入戶籍之39人同時實際居住達4 個月以上之可能，
      且呂小萍等人均在選前4 、5 個月左右遷入同一戶籍，除
      均為望安鄉鄉長之選舉而遷移戶籍外，並無同時各具備其
      他理由而遷徙戶籍，是上述呂小萍等19人遷徒戶籍之初即
      無在該遷徙住居所居住之意，係為取得本件鄉長選舉投票
      權，而虛報戶籍遷移登記，均屬俗稱之「幽靈人口」，應
      已無疑。
（三）陳慶昌於原審證稱：「我有到望安去投票，我是因為親友
      的人情請託，請我回去投票，投給誰我忘記了，我是為了
      投票才把戶籍遷回去的」等語（見地院卷一第176-178 頁
      ）；証人呂小萍、呂彩美、呂小蘭、許陳春玉、許美香、
      林玉華等人均於原審同稱：彼等均係因人情關係，始將戶
      籍遷入上開住址，幫忙支持之候選人等語（見地院卷二第
      35頁）；証人許振興於原審審理中自承：「因為甲○○是
      我太太的叔叔，所以因為人情的壓力，我才會回來投票的
      ，檢察官起訴的事實我都承認」、証人許秋萍亦坦承：「
      會回來投票是因為甲○○是我的叔叔，所以才會把戶籍遷
      回來」等語（見地院卷(一)第206 頁）；証人許淑君、許德
      忠亦供稱：「甲○○是我們的堂叔，這次是回來支持他。
      」（見地院卷(二)第46頁）；証人胡東河、許靜嫻於偵查及
      原審審理中亦均坦承係為支持甲○○（許靜嫻之父、胡東
      河之岳父）而遷戶籍至望安鄉（見90年度他字76號卷第5
      宗第279 頁反面、281 頁反面，地院卷(一)第113 頁）等語
      ；又許明仁、許素美、許義富、許明揚於原審分別陳稱：
      「我會把戶籍遷回去，…，一部分是因為人情的關係，為
      了回去支持候選人」、「因為人情的關係，才會把戶籍遷
      回去，為了投給特定的候選人」、「鄉長候選人甲○○是
      我哥哥，我是為了要回去投票給他，才會把戶籍遷回去」
      、「我們當初是因為人情的關係，才會把戶籍遷回去，鄉
      長候選人甲○○是我的伯父，他選鄉長，為了投票給他，
      所以才遷戶籍」等語（見地院卷第181 、185 頁）。許利
      雄則於本院更一審證稱：伊與很多親友將戶籍遷回望安，
      幫甲○○助選等語（見本院更一卷第221 頁）。此外，許
      陳阿珠對於其為取得投票權支持甲○○，而將戶籍遷入上
      開００鄉００村00號等事實，亦坦承在卷（見本院更一卷
      第166 、167 頁）。綜此而論，上開附表一所示呂小萍等
      19人，均係受人情所託，為支持被告甲○○當選鄉長，而
      將戶籍遷入上開００鄉００村00號以取得該次選舉之投票
      權，應已明確。又附表一所示呂小萍等19人之戶籍遷移資
      料及印章、身分證，係由被告甲○○之子許峻銘負責收集
      後，委託鄉公所僱員許淑芬擔任呂小萍等人戶籍遷入之受
      委託人將戶籍遷至前開地址等情，亦據許峻銘於本院前審
      證述明確（見本院94年9 月21日審判筆錄第4 頁），此部
      分事實亦堪認定。
（四）證人【許峻銘】雖於本院前審93年6月19日審理時結證：
      「甲○○在91年間參選鄉長時，我住在００縣００鄉００
      村00號的祖厝，除了我之外，我母親來來去去，偶爾也會
      來睡午覺，我父親住在鄉長宿舍。祖厝的日常家務是我本
      人在處理」、「原判決犯罪事實附表一之19人及附表四之
      37人，我都認識，這些人都知道我父親要參選鄉○○○○
      ○道後，有打電話通知我，要把戶口遷到我祖厝。附表一
      的19人將他們的身分證及私章寄到我祖厝，我就拿到鄉公
      所的服務台請許淑芬辦理遷戶口遷到我的祖厝，但我並沒
      有告訴許淑芬他們為何遷戶口，我父親對於呂小萍等19人
      遷戶口到祖厝的事，他不知道，因他很忙。」等語（見本
      院更一審卷第213 頁至第215 頁），證人【許淑芬】亦於
      本院前審93年6 月19日審理時結證：「91年1 月間，我在
      鄉公所的服務台從事為民服務的工作並兼人事助理，附表
      一編號呂小萍等19人，辦理戶口遷移，我是他們的受託人
      ，是許峻銘拿他們的戶口名簿、身分證、印章來託我辦理
      的。甲○○並無指示我辦理該19人的戶口遷移，許峻銘將
      呂小萍他們的資料交給我時，並未說遷戶籍的目的，承辦
      人員亦無問我遷入的原因為何。我知道鄉長住在何處，但
      是我沒有去過。」等語（見本院更一審卷第217 頁至第21
      8 頁），證人即共同被告【許利雄】於本院前審93年6 月
      19日審理時亦結證：「我弟弟甲○○有參選91年的鄉○○
      ○○○道，我有助選，當時有很多親戚要遷戶口回去，所
      以我也將戶口遷回去。我不知道是誰幫我辦理遷戶口的事
      ，但我將身分證、印章寄回去祖厝給我姪子許峻銘，是我
      自己的意思要將戶口遷入祖厝的。」等語（見本院前審卷
      第220 頁、第221 頁），許峻銘、許淑芬、許利雄等人固
      均以此等證詞附和被告前揭所辯：附表一所示呂小萍等19
      人均係自己主動將戶籍遷入００縣００鄉００村０鄰00號
      ，伊並不知情，亦未幫忙辦理戶籍遷移各情，然許峻銘係
      被告之子、許利雄則係被告之兄長，二人與被告甲○○間
      情屬至親，許淑芬則於被告甲○○擔任第13屆望安鄉長時
      ，伊該鄉公所之臨時僱員，又係本件受託辦理附表一所示
      呂小萍等人戶籍遷移之人，與甲○○原有長官部屬關係，
      就本案而言，又係利害與共。從而，彼等於案發後逾兩年
      之本院更一審審理所為上開附和被告之詞是否可信，洵非
      無疑。又証人陳慶昌陳稱：「（委託何人辦理？）甲○○
      。」、「（與受託人何關係？）姨丈。」等語（見90年度
      他字第76號第5 宗卷宗第244 頁反面），並於原審審理中
      證稱：「我是因為親友的人情請託，請我回去投票…，我
      是為了投票才把戶籍遷回去的」，其已明確指出其戶籍遷
      移係託甲○○辦理，無論其以何方式作此委託，委託甲○
      ○後，甲○○是否再委託他人辦理，陳慶昌就其戶籍遷移
      一事之直接對口之人係甲○○應屬無疑。則甲○○就陳慶
      昌遷移戶籍以取得鄉長投票權一情，自難諉為不知。陳慶
      昌於本院更二審雖又改稱：伊之前所稱委託甲○○辦理戶
      籍遷移，係其個人所想，伊係先打電話給許峻銘問望安的
      住址，順便告訴許峻銘要將戶口名簿、印章及身分證寄去
      ，請許峻銘代收，因甲○○係該址戶長，伊才以為是甲○
      ○去辦的，伊並未與甲○○聯絡過。因伊母親告訴伊甲○
      ○要競選，希望伊幫忙，伊才將戶籍遷回去等語（見本院
      更二卷第189 、190 頁），然陳慶昌若果將遷移戶籍所須
      資料寄予許峻銘代收，則其接洽委託之人係許峻銘乃顯然
      之事，其於先前之陳述自無可能憑空臆測係委託未與其接
      觸之甲○○辦理。況陳慶昌之母於此次選舉並未將自己之
      戶籍遷回望安以取得投票權等情，亦經陳慶昌證述在卷（
      見本院更二卷第191 頁），陳慶昌若係因其母要求幫甲○
      ○助選，何以自己的戶籍反而未遷入望安？足見陳慶昌上
      揭所稱：係因其母要求其幫甲○○競選，乃將戶籍遷入望
      安鄉云云，亦非事實。陳慶昌此等迴護被告甲○○之詞顯
      係欲蓋彌彰，委無可採。又被告甲○○原即為上開００村
      00  號之戶長，此有該戶戶籍資料在卷可按（見他字99號
      卷第183 頁），附表一所示呂小萍等19人均係因與被告甲
      ○○有親屬關係，因人情關係，乃願意為本件遷移戶籍取
      得投票權以支持甲○○當選鄉長一節，業已述之如前，被
      告既為該人情關係投射之對象，又係被支持之候選人，且
      為遷入處所之戶長，其辯稱全然不知，已與生活經驗法則
      大相違背。再者，望安鄉長選舉乃小型之選舉，被告既係
      以現任鄉長競選連任，對該鄉競選事務應已相當熟稔，就
      選情掌握自無置身事外之理，況許峻銘為被告之子，其就
      選情及選票之評估，亦無對被告隱瞞之理，從而究竟掌握
      多少「幽靈人口」票源，或須要增加多少「幽靈人口」以
      增加得票數等與選舉勝敗攸關之事宜，父子2 人焉有不互
      相謀議之理，許峻銘既負責收集附表一呂小萍等19人辦理
      戶籍遷移之身分證、印章，而將之交由不知情之許淑芬代
      為辦理各該人等之戶籍遷移，以使該等人取得投票權於投
      票日投票支持甲○○，此等選情重要之點，豈有不告知其
      父即該次選舉候選人甲○○之可能，被告所辯其不知情云
      云，顯係卸責之詞，不足採信。又本件將戶籍遷入上址之
      人，逢年過節都會回望安，也幾乎在望安都有房子，此業
      經被告於原審供述明白（見地院卷二第88頁），則此等「
      幽靈人口」如係主動要將戶籍遷入望安，而非受被告及其
      子之人情請託而遷入，自會遷入各自在望安之房屋住址，
      殊無可能全部遷入被告甲○○為戶長之上開００村00號，
      被告所辯附表一所示呂小萍等19人係未受請託自行主動遷
      入００村00號，伊不知情云云，洵非可信。此外，不論附
      表一所示之人係主動表示願意將戶籍遷入上開００村00號
      ，或基於人情請託而遷入該處，被告既已知情而與許峻銘
      就此有所謀議，推由許峻銘收集上開遷移戶籍所須之證件
      、印章憑以辦理，本件犯罪自可構成。準此，被告與許峻
      銘及附表一所示呂小萍等19人，就本件以遷移戶籍而未實
      際遷入居住取得投票權之非法方法，使前開鄉長選舉投票
      發生不正確結果之犯罪事實，自有共同犯意聯絡，且由附
      表一所示19人提供遷移戶籍所須之印章、身分證及戶口名
      簿予許峻銘，推由許峻銘委託不知情之許淑芬辦理等情，
      堪可認定。
三、按刑法第146條第1項「以詐術或其他非法之方法，使投票發
    生不正確之結果或變造投票之結果者，處5 年以下有期徒刑
    」之規定，其立法目的在杜絕任何選舉舞弊，以達選舉之純
    正及公平，該條係屬概括性之規定，除使用詐術外，其他以
    非法之方法妨害選舉者，均適用之。至所稱「使投票發生不
    正確之結果」，以使該選區之整體投票結果，發生不正確之
    結果為已足，不以行為人所支持之特定候選人已否當選為必
    要。查我國憲法所規定之各項選舉，係採普通、平等、直接
    、無記名方式為之，選舉人投票給何候選人，在理論上固無
    從知悉，然若虛偽遷入戶籍，實際上未居住於該處，目的在
    符合公職人員選舉罷免法繼續居住4 個月以上之規定，而投
    票予某一候選人，並進而投票，若仍認不構成刑法第146 條
    之妨害投票正確罪，則法律豈非流於具文，且昧於社會事實
    。況其本未住於該選舉區，為投票予某一候選人之目的，將
    戶籍虛偽遷入，姑不論其最後投票予何人，就該選區之整體
    投票結果，其投票數，亦必然發生不正確結果，自該當於刑
    法第146 條之妨害投票正確罪。從而無投票權人以虛偽遷入
    戶籍之方法，取得形式上之投票權，致投票發生不正確之結
    果者，即屬非法方法之範疇，與憲法所保障之遷徙自由無關
    （有最高法院92年度台上字第4542號判決可參照）。準此，
    行為人如無實際遷徙住居所之意，係為投票目的而虛報遷入
    戶籍至選舉區，亦未實際在該遷入地址居住達4 個月以上，
    其以此方式取得投票權，並於選舉日前去投票使投票數虛增
    ，即符合刑法第146 條第1 項所定罪名之客觀構成要件，行
    為人如認識其上述行為足以發生虛增投票數之結果並決意為
    之，即具備同一罪名之主觀構成要件故意，至於行為人有無
    支持特定候選人或其遷移戶籍有無兼具其他動機、理由，均
    不影響犯罪之成立。核上訴人甲○○所為，係犯刑法第146
    條第1 項之妨害投票結果正確罪。上訴人甲○○推由其子許
    峻銘遷移附表一所示呂小萍、呂彩美、呂小蘭、許陳春玉、
    許美香、林玉華、許淑君、許德忠、胡東河、許靜嫻、許明
    仁、許利雄、許陳阿珠、許素美、許義富、許明揚、許振興
    、許秋萍、陳慶昌等19人戶籍所犯妨害投票結果正確罪，係
    以遷戶籍之非法手段取得投票權，再於投票當日紛紛前往望
    安鄉各投開票所投票，影響同一鄉長選舉之結果正確，犯罪
    時、地密接，均侵害同一社會法益，為接續犯。上訴人甲○
    ○與其子許峻銘及附表一所示許陳阿珠、許利雄、呂小萍、
    呂彩美、呂小蘭、許陳春玉、許美香、林玉華、許淑君、許
    德忠、胡東河、許靜嫻、許明仁、許素美、許義富、許明揚
    、許振興、許秋萍、陳慶昌等19人，就妨害投票結果正確，
    有犯意之聯絡及行為之分擔，為共同正犯。本件附表一所示
    呂小萍等19人戶籍係被告推由許峻銘委託不知情之許淑芬至
    戶政事務所辦理，此部分自屬間接正犯。
四、公訴意旨另以：（一）被告甲○○於前述時間、地點，陸續
    將相關戶籍地址虛報遷入澎湖縣望安鄉，使戶政機關及選舉
    委員會之公務員，將不實之戶籍資料登載於職務上所掌之戶
    籍登記簿冊及選舉人名冊上，並行使上述不實登載事項之文
    書前往各該投票所投票，足生損害於望安鄉民及戶政機關對
    戶政管理之正確性，因認被告甲○○另涉有刑法第216 條、
    第214 條之行使使公務員登載不實罪嫌。（二）又被告甲○
    ○另有共謀遷移附表二、三所示之人之戶口，被告甲○○與
    附表二、三所示之人亦涉有共犯妨害投票結果正確罪嫌云云
    。經查：（一）按刑法第214 條之使公務員登載不實罪，須
    一經他人申報，公務員即有依其申報內容登載之義務，始足
    構成，而有關戶籍申請登記如有不實情形，依據戶籍法第25
    條、第54條、第56條規定，戶政機關除科以行政罰鍰外，並
    得逕行撤銷其遷入登記，該管公務員顯有查核之義務，應無
    刑法第214 條之適用，最高法院91年第17次刑事庭會議決議
    可資參照。準此，戶政機關公務員對於戶籍登記有實質查核
    義務，選務機關公務員則根據查核後之戶籍資料而從事登載
    ，均非被告一有戶籍登記之申請，上述公務員即有登載義務
    ，仍需為必要之審查，則公訴意旨所指被告此部份行為，應
    不構成刑法第214 條之使公務員登載不實罪名，更不構成同
    法第216 條之行使上開文書罪名。（二）附表三之遷移戶籍
    分散於數戶籍，均有可能於該遷入之地址實際居住4 個月以
    上而合法取得投票權，遷移者以各種理由委託他人代辦戶籍
    遷移，不能遽認受委託人於代辦戶籍遷徙之初即可預見委託
    者嗣後必然成為幽靈人口，並無如前述事實一大量遷徙戶籍
    至同一房屋，而在客觀上顯而易見遷移者均屬幽靈人口之情
    事，又查無積極證據足證上訴人甲○○與附表二、三所示之
    人，彼此間有共犯關係，上訴人甲○○人此部分犯罪，均尚
    屬不能證明，因公訴人認此部分與前開論罪部分有連續犯及
    牽連犯裁判上之一罪關係，此部分不另為無罪之諭知，附此
    敘明。
五、原審予以論科，固非無見，惟查：（一）原判決對於上訴人
    甲○○與許峻銘及証人即共同被告呂小萍等附表一所示之19
    人間，如何為犯意之聯絡及行為之分擔，並未明白認定及詳
    述認定之理由，尚有未洽。（二）許淑芬之工作既係上級所
    派，則其辦理如附表所示人之戶口遷移，係本其職務而為，
    對遷移人之情形，實難以過問，其因擔任鄉公所臨時人員職
    務上所為之工作，尚難認許淑芬係共犯（許淑芬業經本院前
    審判決無罪確定），原審認許淑芬係共犯，亦有未洽。（三
    ）本件檢察官起訴範圍包括被告甲○○與附表一、二、三之
    人共犯上開刑法第146 條第1 項之罪（見本件起訴書第12、
    13頁犯罪事實欄，及等31、32頁），原審僅認定甲○○共犯
    附表一所示19人遷移戶籍部分，關於附表二、三之人遷移戶
    籍部分則未敘明不另為無罪諭知，亦有疏漏。上訴人甲○○
    上訴否認犯罪，雖無理由，然原判決此部分既有上開可議之
    處，自屬無可維持，應由本院將原判決關於上訴人甲○○部
    分予以撤銷改判。審酌上訴人甲○○身為望安鄉第13屆現任
    鄉長及第14屆鄉長候選人，本應公平參與選舉，以維護優質
    選風，惟為達到勝選目的，竟施以虛偽遷徙戶籍之非法手段
    增加票源，破壞民主政治與選舉之公平性，且犯後一再推諉
    卸責，並無悔意，然念其所遷徒之幽靈人口均係其家族成員
    ，該等幽靈人口與望安鄉尚非毫無淵源感情，其基於親情關
    係尋求其投票支持，情理上非無可宥之處，且其現已年近67
    歲等一切情狀，量處有期徒刑6 月，並諭知如易科罰金之折
    算標準。按行為後法律有變更者，適用行為時之法律。但行
    為後之法律有利於行為人者，適用最有利於行為人之法律，
    刑法第2 條第1 項定有明文。本件被告甲○○犯罪行為時之
    刑法第41條第1 項前段規定：「犯最重本刑為5 年以下有期
    徒刑以下之刑之罪，而受6 個月以下有期徒刑或拘役之宣告
    ，因身體、教育、職業、家庭之關係或其他正當事由，執行
    顯有困難者，得以1 元以上3 元以下折算一日，易科罰金。
    」又受刑人行為時之易科罰金折算標準，修正前罰金罰鍰提
    高標準條例第2 條前段（現已刪除）規定，就其原定數額提
    高為100 倍折算1 日，則本件受刑人行為時之易科罰金折算
    標準，應以銀元300 元折算1 日，經折算為新臺幣後，應以
    新臺幣900 元折算為1 日。惟95年7 月1 日修正公布施行之
    刑法第41條第1 項前段則規定：「犯最重本刑為五年以下有
    期徒刑以下之刑之罪，而受六個月以下有期徒刑或拘役之宣
    告者，得以新臺幣一千元、二千元或三千元折算一日，易科
    罰金。」比較修正前後之易科罰金折算標準，以95年7 月1
    日修正公布施行前之規定，較有利於受刑人，則應依刑法第
    2 條第1 項前段，適用修正前刑法第41條第1 項前段規定，
    定其折算標準，併此敘明。又上訴人甲○○因犯本件刑法第
    6 章第146 條第1 項妨害投票結果正確罪，經受有期徒刑以
    上刑之宣告，爰依公職人員選舉罷免法第98條第3 項之規定
    ，併予宣告褫奪公權2 年。被告行為時刑法第37條第2 項規
    定：「宣告6 月以上有期徒刑，依犯罪之性質認為有褫奪公
    權之必要者，宣告1 年以上10年以下褫奪公權」；於95年7
    月1 日修正公佈施行之規定為：「宣告1 年以上有期徒刑，
    依犯罪之性質認為有褫奪公權之必要者，宣告1 年以上10年
    以下褫奪公權。」適用修正後之規定並無較有利於被告，依
    同法第2 條第1 項前段之規定，仍應適用行為時即修正前之
    規定，併此敘明。
據上論結，應依刑事訴訟法第369 條第1 項前段、第364 條、第
299 條第1 項前段，刑法第2 條第1 項前段、第28條、第146 條
第1 項、（修正前）第41條第1 項前段、（修正前）第37條第2
項，公職人員選舉罷免法第98條第3 項，（修正刪除前）罰金罰
鍰提高標準條例第2 條，判決如主文。
本案經檢察官林應華到庭執行職務。
中    華    民    國    95    年    9     月    21    日
                  刑事第八庭    審判長法  官  李炫德
                                      法  官  李淑惠
                                      法  官  蔡國
以上正本證明與原本無異。
如不服本判決應於收受本判決後10日內向本院提出上訴書狀，其
未敘述上訴理由者，並得於提起上訴後10日內向本院補提理由書
狀（均須按他造當事人之人數附繕本）「切勿逕送上級法院」。
中    華    民    國    95    年    9     月    21    日
                                      書記官  顏惠華
附錄法條：
刑法第146條第1項：
以詐術或其他非法之方法，使投票發生不正確之結果或變造投票
之結果者，處5年以下有期徒刑。
附表一
┌────┬────┬────┬─────┬─────────┬────┐
│受委託人│  委託人│遷入日期│身分證統號│原遷出及遷入戶籍地│ 備註   │
├────┼────┼────┼─────┼─────────┼────┤
│        │        │        │          │                  │偵卷處：│
│        │        │        │          │                  │九十年度│
│        │        │        │          │                  │他字第九│
│        │        │        │          │                  │十九號卷│
│        │        │        │          │                  │第二宗  │
├────┼────┼────┼─────┼─────────┼────┤
│  許淑芬│  呂小萍│ 900828 │0000000000│００縣００市○○路│第二○六│
│        │        │        │          │０００號０樓      │頁      │
│        │        │        │          │００縣００鄉００村│        │
│        │        │        │          │０鄰０００００號  │        │
├────┼────┼────┼─────┼─────────┼────┤
│    "   │  呂彩美│   "    │0000000000│００縣００市○○街│第二一○│
│        │        │        │          │０００號          │頁      │
│        │        │        │          │００縣００鄉００村│        │
│        │        │        │          │０鄰０００００號  │        │
├────┼────┼────┼─────┼─────────┼────┤
│    "   │  呂小蘭│   "    │0000000000│００縣００市０００│第二○八│
│        │        │        │          │路０００號０樓    │頁      │
│        │        │        │          │００縣００鄉００村│        │
│        │        │        │          │０鄰０００００號  │        │
├────┼────┼────┼─────┼─────────┼────┤
│    "   │  許利雄│   "    │0000000000│００市○○區○○路│第二二四│
│        │        │        │          │  ０００號        │頁      │
│        │        │        │          │００縣００鄉００村│        │
│        │        │        │          │０鄰０００００號  │        │
├────┼────┼────┼─────┼─────────┼────┤
│    "   │許陳春玉│   "    │0000000000│００市○○區○○路│第二二四│
│        │        │        │          │０００號          │頁      │
│        │        │        │          │００縣００鄉００村│        │
│        │        │        │          │０鄰０００００號  │        │
├────┼────┼────┼─────┼─────────┼────┤
│    "   │  許美香│   "    │0000000000│００縣００市○○街│第二二七│
│        │        │        │          │０號              │頁      │
│        │        │        │          │００縣００鄉００村│        │
│        │        │        │          │０鄰０００００號  │        │
├────┼────┼────┼─────┼─────────┼────┤
│    "   │  許明仁│   "    │0000000000│００市○○區○○路│第二二五│
│        │        │        │          │０００號          │頁      │
│        │        │        │          │００縣００鄉００村│        │
│        │        │        │          │０鄰０００００號  │        │
├────┼────┼────┼─────┼─────────┼────┤
│    "   │  許素美│   "    │0000000000│００市○○區○○路│第二二五│
│        │        │        │          │０００號          │頁      │
│        │        │        │          │００縣００鄉００村│        │
│        │        │        │          │０鄰０００００號  │        │
├────┼────┼────┼─────┼─────────┼────┤
│    "   │  許義富│   "    │0000000000│００市○○區○○路│第二二九│
│        │        │        │          │０００號          │頁      │
│        │        │        │          │００縣００鄉００村│        │
│        │        │        │          │０鄰０００００號  │        │
├────┼────┼────┼─────┼─────────┼────┤
│    "   │許陳阿珠│   "    │0000000000│００市○○區○○路│第二二九│
│        │        │        │          │０００號          │頁      │
│        │        │        │          │００縣００鄉００村│        │
│        │        │        │          │０鄰０００００號  │        │
├────┼────┼────┼─────┼─────────┼────┤
│    "   │  許明揚│   "    │0000000000│００市○○區○○路│第二二九│
│        │        │        │          │０００號          │頁      │
│        │        │        │          │００縣００鄉００村│        │
│        │        │        │          │０鄰０００００號  │        │
├────┼────┼────┼─────┼─────────┼────┤
│    "   │  許淑君│   "    │0000000000│００市００區０００│第二三七│
│        │        │        │          │路０００號０樓    │頁      │
│        │        │        │          │００縣００鄉００村│        │
│        │        │        │          │０鄰０００００號  │        │
├────┼────┼────┼─────┼─────────┼────┤
│    "   │  林玉華│   "    │0000000000│００市００區０００│第二四○│
│        │        │        │          │路０００號０樓    │頁      │
│        │        │        │          │００縣００鄉００村│        │
│        │        │        │          │０鄰０００００號  │        │
├────┼────┼────┼─────┼─────────┼────┤
│    "   │  許德忠│   "    │0000000000│００市００區０００│第二四○│
│        │        │        │          │路０００號０樓    │頁      │
│        │        │        │          │００縣００鄉００村│        │
│        │        │        │          │０鄰０００００號  │        │
├────┼────┼────┼─────┼─────────┼────┤
│    "   │  許振興│   "    │0000000000│００市○○路０００│第二四二│
│        │        │        │          │巷０００號        │頁      │
│        │        │        │          │００縣００鄉００村│        │
│        │        │        │          │０鄰０００００號  │        │
├────┼────┼────┼─────┼─────────┼────┤
│    "   │  許秋萍│   "    │0000000000│００市○○路０００│第二四二│
│        │        │        │          │巷０００號        │頁      │
│        │        │        │          │００縣００鄉００村│        │
│        │        │        │          │０鄰０００００號  │        │
├────┼────┼────┼─────┼─────────┼────┤
│    "   │  胡東河│   "    │0000000000│００縣００市○○街│第二一六│
│        │        │        │          │０００號之０      │頁      │
│        │        │        │          │００縣００鄉００村│        │
│        │        │        │          │０鄰０００００號  │        │
├────┼────┼────┼─────┼─────────┼────┤
│    "   │  許靜嫻│   "    │0000000000  00縣００市○○街│第二一六│
│        │        │        │          │０００號之０      │頁      │
│        │        │        │          │００縣００鄉００村│        │
│        │        │        │          │０鄰０００００號  │        │
├────┼────┼────┼─────┼─────────┼────┤
│    "   │  陳慶昌│900911  │0000000000│００市○○區○○街│第一九六│
│        │        │        │          │０００號          │頁      │
│        │        │        │          │００縣００鄉００村│        │
│        │        │        │          │０鄰０００００號  │        │
└────┴────┴────┴─────┴─────────┴────┘
附表二
┌────┬────┬────┬─────┬─────────┬────┐
│受委託人│委託人  │遷入日期│身分證統號│原遷出及遷入戶籍地│備註    │
├────┼────┼────┼─────┼─────────┼────┤
│        │        │        │          │                  │偵卷處：│
│        │        │        │          │                  │九十年度│
│        │        │        │          │                  │他字第九│
│        │        │        │          │                  │九號第二│
│        │        │        │          │                  │宗頁數  │
├────┼────┼────┼─────┼─────────┼────┤
│倪朝鏡  │倪秉容  │900817  │0000000000│００縣００市０００│九十他字│
│        │        │        │          │０００號          │九十九第│
│        │        │        │          │００縣００鄉００村│一七六頁│
│        │        │        │          │０００之０號      │        │
├────┼────┼────┼─────┼─────────┼────┤
│  "     │林明立  │900817  │0000000000│００縣００市０００│九十他字│
│        │        │        │          │０００號          │九十九第│
│        │        │        │          │００縣００鄉００村│一七六頁│
│        │        │        │          │０００之０號      │        │
├────┼────┼────┼─────┼─────────┼────┤
│   "    │孫再春  │900824  │0000000000│００縣００鄉００村│九十他字│
│        │        │        │          │００路００巷００之│九十九第│
│        │        │        │          │０號              │一四三頁│
│        │        │        │          │００縣００鄉００村│        │
│        │        │        │          │０００之０號      │        │
├────┼────┼────┼─────┼─────────┼────┤
│    "   │陳家和  │ "      │0000000000│００市００區０００│九十他字│
│        │        │        │          │街０００巷０００號│九十九第│
│        │        │        │          │００縣００鄉００村│一三七頁│
│        │        │        │          │０００之０號      │        │
├────┼────┼────┼─────┼─────────┼────┤
│     "  │陳倪玉嬋│"       │0000000000│００市００區０００│九十他字│
│        │        │        │          │街０００巷０００號│九十九第│
│        │        │        │          │００縣００鄉００村│一三七頁│
│        │        │        │          │０００之０號      │        │
├────┼────┼────┼─────┼─────────┼────┤
│      " │沈許節子│ "      │0000000000│００市○○區○○街│九十他字│
│        │        │        │          │０００巷０號      │九十九第│
│        │        │        │          │００縣００鄉００村│一六一頁│
│        │        │        │          │０００之０號      │        │
├────┼────┼────┼─────┼─────────┼────┤
│       "│孫蔡金玉│ "      │0000000000│００市○○區○○路│九十他字│
│        │        │        │          │０００巷０號０樓  │九十九第│
│        │        │        │          │００縣００鄉００村│一四一頁│
│        │        │        │          │０００之０號      │        │
├────┼────┼────┼─────┼─────────┼────┤
│倪秉儀  │許玉蘭  │900912  │0000000000│００市○○街０００│九十他字│
│        │        │        │          │巷００號          │九十九第│
│        │        │        │          │００縣００鄉００村│一七一頁│
│        │        │        │          │０００之０號      │        │
├────┼────┼────┼─────┼─────────┼────┤
│  "     │王美慧  │900912  │0000000000│００市○○路０００│九十他字│
│        │        │        │          │００００弄００號  │九十九第│
│        │        │        │          │００縣００鄉００村│一七三頁│
│        │        │        │          │０００之０號      │        │
└────┴────┴────┴─────┴─────────┴────┘
附表三
┌────┬────┬──────┬──────────┬─────┐
│遷籍者  │遷入日期│ 身分證統號 │原遷出及遷入戶籍地  │  備註    │
├────┼────┼──────┼──────────┼─────┤
│        │        │            │                    │  偵卷處：│
│        │        │            │                    │  九十一選│
│        │        │            │                    │  他字三十│
│        │        │            │                    │  第二宗、│
│        │        │            │                    │  九十他字│
│        │        │            │                    │  七六第五│
│        │        │            │                    │  宗頁數）│
├────┼────┼──────┼──────────┼─────┤
│許林玉音│ 900828 │ 0000000000 │００市００區００里  │  九十一選│
│        │        │            │０鄰０００路００巷  │  他字三十│
│        │        │            │０００號            │  第二七○│
│        │        │            │００縣００鄉００村  │  頁      │
│        │        │            │０鄰０００００號    │          │
├────┼────┼──────┼──────────┼─────┤
│翟秀蘭  │ 900829 │ 0000000000 │００市○○區○○街  │ 九十一選 │
│        │        │            │０００巷０號０樓    │ 他字三十 │
│        │        │            │００縣００鄉００村  │ 第二六二 │
│        │        │            │０鄰０００００號    │ 頁       │
├────┼────┼──────┼──────────┼─────┤
│陳智育  │   "    │ 0000000000 │００縣００鎮００里  │ 九十一選 │
│        │        │            │００鄰００００００  │ 他字三十 │
│        │        │            │號０００            │ 第二五八 │
│        │        │            │００縣００鄉０安村  │ 頁       │
│        │        │            │０鄰０００００號    │          │
├────┼────┼──────┼──────────┼─────┤
│陳吳美玉│  900830│ 0000000000 │００市００區００里  │ 九十一選 │
│        │        │            │０鄰０００路０００  │ 他字三十 │
│        │        │            │巷００號            │ 第二六○ │
│        │        │            │００縣００鄉００村  │ 頁       │
│        │        │            │０鄰０００００號    │          │
├────┼────┼──────┼──────────┼─────┤
│陳智明  │    "   │ 0000000000 │００市００區００里  │ 九十一選 │
│        │        │            │０鄰０００路０００  │ 他字三十 │
│        │        │            │巷００號            │ 第二六○ │
│        │        │            │００縣００鄉００村  │ 頁       │
│        │        │            │０鄰０００００號    │          │
├────┼────┼──────┼──────────┼─────┤
│陳信夫  │     "  │ 0000000000 │００市００區００里  │ 九十一選 │
│        │        │            │００鄰０００路００  │ 他字三十 │
│        │        │            │０巷０００號        │ 第二六○ │
│        │        │            │００縣００鄉００村  │ 頁       │
│        │        │            │０鄰０００００號    │          │
├────┼────┼──────┼──────────┼─────┤
│陳謝玉霞│      " │ 0000000000 │００市００區００里  │ 九十一選 │
│        │        │            │００鄰０００路００  │ 他字三十 │
│        │        │            │０巷０００號        │ 第二六○ │
│        │        │            │００縣００鄉００村  │ 頁       │
│        │        │            │０鄰０００００號    │          │
├────┼────┼──────┼──────────┼─────┤
│陳許玉葉│      " │ 0000000000 │００縣００市００里  │九十一選  │
│        │        │            │００鄰０００街００  │他字三十  │
│        │        │            │０巷００弄００之０  │第二六六  │
│        │        │            │號                  │頁        │
│        │        │            │００縣００鄉００村  │          │
│        │        │            │０鄰０００００號    │          │
├────┼────┼──────┼──────────┼─────┤
│林稱讚  │      " │ 0000000000 │００市００區００里  │九十一選  │
│        │        │            │０鄰００街０００巷  │他字三十  │
│        │        │            │０弄０號            │第二六六  │
│        │        │            │００縣００鄉００村  │頁        │
│        │        │            │０鄰０００００號    │          │
├────┼────┼──────┼──────────┼─────┤
│劉林玉蕊│ 900905 │ 0000000000 │００縣００市００里  │九十一選  │
│        │        │            │０鄰０００街００巷  │他字三十  │
│        │        │            │０號                │第二七二  │
│        │        │            │００縣００鄉００村  │頁        │
│        │        │            │０鄰０００００號    │          │
├────┼────┼──────┼──────────┼─────┤
│林美妃  │    "   │ 0000000000 │００縣００市００里  │九十一選  │
│        │        │            │００鄰００路００    │他字三十  │
│        │        │            │０巷０號            │第二七四  │
│        │        │            │００縣００鄉００村  │頁        │
│        │        │            │０鄰０００００號    │          │
├────┼────┼──────┼──────────┼─────┤
│陳美琦  │ 900906 │ 0000000000 │００縣００市００里  │九十一選  │
│        │        │            │０鄰００街０巷００  │他字三十  │
│        │        │            │之０號              │第二五四  │
│        │        │            │００縣００鄉００村  │頁        │
│        │        │            │００鄰０００００號  │          │
├────┼────┼──────┼──────────┼─────┤
│陳怡瑄  │   "    │ 0000000000 │００縣００市００里  │九十一選  │
│        │        │            │０鄰００街０巷００  │他字三十  │
│        │        │            │之０號              │第二五四  │
│        │        │            │００縣００鄉００村  │頁        │
│        │        │            │００鄰０００００號  │          │
├────┼────┼──────┼──────────┼─────┤
│陳志俐  │   "    │ 0000000000 │００縣００市００里  │九十一選  │
│        │        │            │０鄰００街０巷００  │他字三十  │
│        │        │            │之０號              │第二五四  │
│        │        │            │００縣００鄉００村  │頁        │
│        │        │            │００鄰０００００號  │          │
├────┼────┼──────┼──────────┼─────┤
│許順來  │ 900907 │ 0000000000 │００縣００鄉００村  │九十一選  │
│        │        │            │００鄰００路００巷  │他字三十  │
│        │        │            │０００之０號        │第二五六  │
│        │        │            │００縣００鄉００村  │頁        │
│        │        │            │００鄰０００００號  │          │
├────┼────┼──────┼──────────┼─────┤
│陳漠連  │  "     │ 0000000000 │００市００里００鄰  │九十一選  │
│        │        │            │００街０００巷００  │他字三十  │
│        │        │            │０號                │第二五六  │
│        │        │            │００縣００鄉００村  │頁        │
│        │        │            │０鄰０００００號    │          │
├────┼────┼──────┼──────────┼─────┤
│張寶貝  │ 900913 │ 0000000000 │００市００區００里  │ 九十他字 │
│        │        │            │００鄰００００００  │ 七十六第 │
│        │        │            │巷００號０樓０三    │ 二十四頁 │
│        │        │            │００００鄉００村０  │          │
│        │        │            │鄰０宅００之０號    │          │
├────┼────┼──────┼──────────┼─────┤
│許歐計  │ 900913 │ 0000000000 │００縣００市００里  │ 九十他字 │
│        │        │            │００鄰００路０００  │ 七十六第 │
│        │        │            │巷０號              │ 一六一頁 │
│        │        │            │００縣００鄉００村  │          │
│        │        │            │００鄰０００００號  │          │
├────┼────┼──────┼──────────┼─────┤
│許文吉  │ 900913 │ 0000000000 │００縣００市００里  │ 九十他字 │
│        │        │            │００鄰００路０００  │ 七十六第 │
│        │        │            │巷０號              │ 一六一頁 │
│        │        │            │００縣００鄉００村  │          │
│        │        │            │００鄰０００００號  │          │
├────┼────┼──────┼──────────┼─────┤
│許麗照  │ 900913 │ 0000000000 │００市００里０００  │ 九十選他 │
│        │        │            │鄰００街０００巷０  │ 字三十第 │
│        │        │            │號                  │ 二五○頁 │
│        │        │            │００縣００鄉００村  │          │
│        │        │            │００鄰０００００號  │          │
├────┼────┼──────┼──────────┼─────┤
│許麗霜  │ 900913 │ 0000000000 │００縣００市００里  │  九十選他│
│        │        │            │００鄰００路０００  │  字三十第│
│        │        │            │號０樓              │  二五二頁│
│        │        │            │００縣００鄉００村  │          │
│        │        │            │００鄰０００００號  │          │
├────┼────┼──────┼──────────┼─────┤
│許清榮  │ 900924 │ 0000000000 │００縣００鄉００村  │ 九十他字 │
│        │        │            │００鄰０００００號  │ 七十六第 │
│        │        │            │００００鄉００村０  │ 二十一頁 │
│        │        │            │鄰０宅００之０號    │          │
├────┼────┼──────┼──────────┼─────┤
│許清勇  │ 900924 │ 0000000000 │００縣００鄉００村  │ 九十他字 │
│        │        │            │００鄰０００００號  │ 七十六第 │
│        │        │            │００００鄉００村０  │ 二十一頁 │
│        │        │            │鄰０宅００之０號    │          │
├────┼────┼──────┼──────────┼─────┤
│洪松田  │ 900925 │ 0000000000 │００縣００市００里  │ 九十他字 │
│        │        │            │０００鄰０００００  │ 七十六第 │
│        │        │            │０之０號            │ 二十七頁 │
│        │        │            │００縣００鄉００村  │          │
│        │        │            │０鄰０００００之０  │          │
│        │        │            │號                  │          │
├────┼────┼──────┼──────────┼─────┤
│黃蘭英  │ 900911 │ 0000000000 │００市００區０００  │ 九十一選 │
│        │        │            │路０００號００樓    │ 他字三０ │
│        │        │            │００縣００鄉００村  │ 第二四四 │
│        │        │            │００鄰０００號      │ 頁       │
├────┼────┼──────┼──────────┼─────┤
│顏江彬  │ 900911 │ 0000000000 │００市００區０００  │ 九十一選 │
│        │        │            │路０００號００樓    │ 他字三０ │
│        │        │            │００縣００鄉００村  │ 第二四五 │
│        │        │            │００鄰０００號      │ 頁       │
└────┴────┴──────┴──────────┴─────┘


司法院資訊處製作；財團法人民間司法改革基金會備份。
